【裁判字號】    97,上,41
【裁判日期】    970625
【裁判案由】    損害賠償
【裁判全文】
臺灣高等法院高雄分院民事判決            97年度上字第41號
上  訴  人  乙○○
            台中港通運股份有限公司
特別代理人  甲○○
被 上訴 人  丙○○
訴訟代理人  焦文城律師
            施秉慧律師
上列當事人間因損害賠償事件，對於民國96年12月20日臺灣高雄
地方法院95年度訴字第3418號第一審判決提起上訴，本院於97年
6 月11日辯論終結，茲判決如下：
    主  文
原判決關於命上訴人連帶給付之金額超過新台幣貳佰柒拾肆萬壹
仟零伍拾玖元本息部分，及該部分假執行之宣告，暨訴訟費用（
除確定部分外）之裁判均廢棄。
前開廢棄部分，被上訴人在第一審之訴及其假執行之聲請均駁回
。
其餘上訴駁回。
第一（除確定部分外）、二審訴訟費用由上訴人連帶負擔五分之
一，餘由被上訴人負擔。
    事實及理由
一、按民法第275 條規定連帶債務人中之一人受確定判決，而其
    判決非基於該債務人之個人關係者，為他債務人之利益亦生
    效力，故債權人以各連帶債務人為共同被告提起給付之訴，
    共同被告中之一人對於第一審命其連帶給付之判決提起上訴
    者，倘其提出非基於其個人關係之抗辯為有理由，其訴訟標
    的對於共同被告之各人即屬必須合一確定，依民事訴訟法第
    56條第1 項第1 款規定（現行法為第56條第1 款），其上訴
    之效力及於未提起上訴之其他共同被告（最高法院33年上字
    第4810號判例、86年度台上字第3524號裁判可參）。本件被
    上訴人依民法第188 條侵權行為之規定，對上訴人乙○○及
    原審被告台中港通運股份有限公司（下稱台中港通運公司）
    請求連帶賠償，僅乙○○對第一審判決提起上訴，所提起之
    抗辯乃非基於其個人關係之抗辯，形式上觀之乃有利於共同
    訴訟人，故台中港通運公司就第一審判決雖未提起上訴，但
    乙○○聲明上訴之效力，應及於台中港通運公司。又上訴人
    台中港通運公司經合法通知，未於言詞辯論期日到場，核無
    民事訴訟法第386 條所列各款情形，爰依被上訴人之聲請，
    由其一造辯論而為判決。
二、被上訴人主張：乙○○為台中港通運公司僱傭之司機，為從
    事駕駛業務之人，於民國94年3 月28日凌晨零時許，駕駛車
    牌號碼722-KD號營業用半聯結車，沿國道1 號北向路段行駛
    ，行經該路段357 公里317 公尺處，其欲變換車道由外側車
    道至內側車道行駛，本應注意在行駛途中，不得驟然或任意
    變換車道，如欲超越前車或變換車道，應先顯示方向燈告知
    前後車輛，並保持安全距離及間隔，方得超越或變換車道，
    而依當時情形，天氣狀況晴、路面狀況乾燥無缺陷、無障礙
    及視距良好，依其之智識、能力亦無不能注意之情事，竟疏
    未注意保持安全距離及間隔，在顯示方向燈後，即行向左偏
    駛準備切入內側車道，伊適駕駛車牌號碼X4-543號營業用半
    聯結車，沿前開路段內側車道直行至上開地點，見狀閃煞不
    及，伊上開車輛之右前車頭因而撞擊乙○○前開車輛之左側
    中間車身，並再失控向左撞擊內側護欄，致伊受有右肩胛骨
    骨折、右側臂神經叢受損，導致右手癱瘓，右手手指無法作
    用之重傷害。伊因而受有減損勞動能力損失9,869,610 元、
    非財產上之損害1,000,000 元，合計為10,869,610元，經扣
    除伊已領取之強制保險701,389 元，尚有損害10,168,221元
    。又台中港通運公司為乙○○之僱用人，依法應連帶負責，
    爰依侵權行為之法律關係，求為判命上訴人應連帶給付10,1
    68,221元，及自起訴狀繕本最後送達之翌日起至清償日止之
    法定遲延利息，並以供擔保為條件之假執行宣告之判決。
三、上訴人台中港通運公司未於言詞辯論期日到場，亦未提出書
    狀作何聲明或陳述，乙○○則以：伊確與被上訴人在上開時
    地發生車禍，惟被上訴人請求勞動能力損失之計算部分，其
    每月平均薪資與實際不符，且非財產上損害請求過高等語，
    資為抗辯。
四、原審判決上訴人應連帶給付被上訴人4,005,601 元，及自96
    年10月29日起至清償日止，按年息5%計算之利息，暨酌定相
    當擔保金額准免假執行，並駁回被上訴人其餘之請求。乙○
    ○就原判決上訴人敗訴之其中部分不服，提起上訴，並聲明
    ：(一)原判決關於命上訴人連帶給付超過2,476,059 元本息部
    分，及該部分假執行之宣告廢棄。(二)前開廢棄部份，被上訴
    人在第一審之訴及假執行之聲請均駁回。被上訴人答辯聲明
    ：上訴駁回。（至被上訴人請求上訴人連帶給付2,476,059
    元本息，及原審駁回被上訴人請求部分，均未據上訴，業已
    確定。）
五、兩造不爭執及爭執事項：
甲、兩造不爭執事項：
  (一)乙○○為台中港通運公司僱傭之司機，為從事駕駛業務之人
    ，於94年3 月28日凌晨零時許，駕駛車牌號碼722-KD號營業
    用半聯結車沿國道1 號北向路段行駛，行經該路段357 公里
    317 公尺處，其欲變換車道由外側車道至內側車道行駛，本
    應注意在行駛途中，不得驟然或任意變換車道，如欲超越前
    車或變換車道時，應先顯示方向燈告知前後車輛，並保持安
    全距離及間隔，方得超越或變換車道，而依當時情形，天氣
    狀況晴、路面狀況乾燥無缺陷、無障礙及視距良好，依其之
    智識、能力亦無不能注意之情事，竟疏未注意保持安全距離
    及間隔，在顯示方向燈後，即行向左偏駛準備切入內側車道
    ，適有被上訴人駕駛車牌號碼X4-543號營業用半聯結車，沿
    前開路段內側車道直行至上開地點，見狀閃煞不及，被上訴
    人上開車輛之右前車頭因而撞擊乙○○前開車輛之左側中間
    車身，並再失控向左撞擊內側護欄，致被上訴人受有右肩胛
    骨骨折、右側臂神經叢受損，導致右手癱瘓，右手手指無法
    作用之重傷害。
  (二)被上訴人勞動能力減損之程度為69.21%。
  (三)被上訴人為國中畢業，事故發生前為貨車司機，別無其他財
    產，稅務機關記載其92至94年之年平均所得為167,536 元。
    乙○○為高工畢業，從事運輸工作，除有投資25,000元外，
    92、93 年收入平均約612,351元。
  (四)被上訴人已受領之強制保險給付701,389 元。
乙、兩造爭執事項：
  (一)被上訴人減損勞動能力所受損害之金額為何？
  (二)被上訴人得請求非財產上損害賠償之數額？
六、經查：
  (一)被上訴人主張乙○○於上開時地駕車，因欲變換車道，疏未
    注意保持安全距離及間隔，在顯示方向燈後，即行向左偏駛
    準備切入內側車道，致被上訴人駕車沿前開路段內側車道直
    行至上開地點，見狀閃煞不及而撞及，被上訴人因而受有右
    肩胛骨骨折、右側臂神經叢受損，導致右手癱瘓，右手手指
    無法作用之重傷害之事實，為乙○○所不爭執，並經核閱原
    審法院94年度交易字第343 號業務過失傷害刑事卷，有道路
    交通事故現場圖、道路交通事故調查報告表（警卷第15至17
    頁）、事故現場照片（警卷第18至21頁）、財團法人佛教慈
    濟綜合醫院大林分院醫療診斷證明書（警卷第6 頁）、財團
    法人義大醫院診斷證明書（偵查卷第14頁）、中國醫藥大學
    附設醫院95年6 月1 日院管檔字第0950601956號函暨附件（
    刑事一審交易卷第73至75頁）在卷可稽，足徵被上訴人確因
    兩造上開車禍受有重傷害，被上訴人上開主張堪予採取。
  (二)按汽車在行駛途中，不得驟然或任意換車道，如欲超越前車
    或變換車道時，應先顯示方向燈告知前後車輛，並保持安全
    距離及間隔，方得超越或變換車道，高速公路交通管制規則
    第11條定有明文。乙○○考領有職業聯結車駕駛執照，對上
    開規定應知之甚詳，其駕駛汽車自應遵守前開規定，而本件
    事故發生時，並無不能注意之情事，則乙○○於欲變換車道
    之際，竟僅有顯示方向燈，卻疏未注意保持安全距離即向左
    偏駛，以致肇事，其行為應有過失，自堪認定。且本件刑事
    部分經台灣省高屏澎區車輛行車事故鑑定委員會、台灣省車
    輛行車事故覆議鑑定委員會、國立交通大學鑑定結果，均認
    乙○○變換車道未注意安全距離，為肇事原因，有上開機關
    鑑定意見書可參（警卷第22至24頁、刑事一審交簡卷第9 頁
    、交易卷第26頁）。至台灣省車輛行車事故覆議鑑定委員會
    之函文，雖述及被上訴人駕駛聯結車行駛內側車道有違規定
    等語，惟此僅違反行政法規，不致導致車禍發生，故非造成
    車禍之原因，尚不得據而認其亦與有過失。準此，乙○○既
    因過失造成本件車禍，被上訴人則因車禍而受有上開傷害，
    是乙○○之過失與被上訴人之傷害間應有相當因果關係，至
    為明甚。
七、按因故意或過失，不法侵害他人之權利者，負損害賠償責任
    ；受僱人因執行職務，不法侵害他人之權利者，由僱用人與
    行為人連帶負損害賠償責任；又不法侵害他人之身體或健康
    者，對於被害人因此喪失或減少勞動能力時，應負損害賠償
    責任；不法侵害他人之身體、健康，被害人雖非財產上之損
    害，亦得請求賠償相當之金額，民法第184 條第1 項前段、
    第188 條第1 項前段、第193 條第1 項、第195 條第1 項分
    別定有明文。乙○○因過失致被上訴人於傷，且乙○○既為
    台中港通運公司之受僱人，業經認定，乙○○即應與台中港
    通運公司對被上訴人負連帶賠償責任。茲就被上訴人請求損
    害賠償之項目、金額，分別審酌如下：
  (一)被上訴人減損勞動能力所受損害：
    被上訴人主張其於於前揭時地因乙○○過失行為，致勞動能
    力減損程度為69.21%，其受傷前月平均薪資為60,000元，以
    此為計算減損勞動能力損害之標準云云。經查，被上訴人勞
    動能力減損程度為69.21%，固為乙○○所不爭執，惟其月薪
    部分，參酌被上訴人於92至94年之年所得分別為317,431 元
    、0 元、185,178 元等情，此有被上訴人之稅務電子閘門財
    產所得調件明細表可稽（原審卷證物外放）。是被上訴人歷
    年之年平均所得僅為167,536 元（元以下四捨五入），尚難
    僅以其於94年前3 個月之收入作為其每月平均工資之計算標
    準。而行政院勞工委員會公佈96年6 月8 日起勞工每月基本
    工資為17,280元一節，有行政院勞工委員會基本工資調整經
    過等件在卷可稽（原審訴卷第137 至139 頁），該每月基本
    工資乘以12個月後為207,360 元，此與被上訴人歷年所得較
    為接近，應以勞工基本工資為計算被上訴人勞動能力減損之
    基礎較為可採。又被上訴人為67年9 月30日出生，有其殘障
    手冊可憑（原審附民卷第14頁），自94年3 月28日事故發生
    時起計算至年滿60歲之127 年9 月30日止，尚有33年6 月又
    3 日，則被上訴人僅請求33年之勞動能力減損賠償自屬有據
    。是以，被上訴人請求上訴人連帶一次給付減損勞動能力之
    損害，依霍夫曼計算式扣除中間利息後，所得請求應為2,84
    2,448 元（207,360 ×19.806087 ×69.21%＝2,842,448 ，
    元以下四捨五入）。
  (二)被上訴人得請求非財產上損害賠償之數額？
    按慰撫金之賠償須以人格權遭遇侵害，使精神上受有痛苦為
    必要，其核給之標準固與財產上損害之計算不同，然非不可
    斟酌雙方身分資力與加害程度，及其他各種情形核定相當之
    數額（最高法院51年台上字第223 號判例可參）。被上訴人
    因乙○○之過失行為，致受有右肩胛骨骨折、右側臂神經叢
    受損，導致右手癱瘓，右手手指無法作用之重傷害，並減損
    勞動能力之比例為69.21 ％等情已如前述，精神上自受有痛
    苦，應可認定，故其請求上訴人賠償慰撫金，即為有據。查
    被上訴人為國中畢業，事故發生前為貨車司機，別無其他財
    產，稅務機關記載其92至94年年平均所得為167,536 元；乙
    ○○為高工畢業，從事運輸工作，除有投資25,000元外，92
    、93年收入平均約612,351 元；台中港通運公司資本總額為
    30,000,000元等情，有兩造之稅務電子閘門財產所得調件明
    細表、公司變更登記表為憑（原審卷證物外放、原審訴卷第
    45頁），並為兩造所不爭執，本院審酌被上訴人受傷時為壯
    年人，因乙○○之過失行為所受傷害及減損勞動能力之程度
    ，乙○○侵權行為之方式及兩造資力、身分、地位、經濟能
    力等一切情狀，認為被上訴人請求上訴人連帶賠償之慰撫金
    應以600,000元為相當。
八、又依強制汽車責任保險法第32條之規定，保險人依強制汽車
    責任保險法規定所為之保險給付，視為被保險人損害賠償金
    額之一部分，被保險人受賠償請求時，得扣除之。被上訴人
    因本件事故已理賠強制汽車責任保險金701,389 元一節，業
    經被上訴人陳明在卷，並有被上訴人北港郵局客戶歷史交易
    清單足按（原審訴卷第132 、133 頁），此為乙○○所不爭
    執，且表示應予扣除，則被上訴人請求賠償金額扣除已領取
    之強制責任保險金後，上訴人應連帶賠償2,741,059 元，至
    被上訴人逾此部分之請求，即屬無據，自不應准許。
九、綜上所述，被上訴人基於侵權行為之法律關係，請求上訴人
    連帶賠償2,741,059 元，及均自起訴狀繕本送達被告翌日即
    96年10月29日起至清償日止，按年息5%計算之法定遲延利息
    ，洵屬正當，應予准許。至逾此部分之請求，為無理由，應
    予駁回（其中上訴人應連帶給付2,476,059 元本息部分，未
    據上訴，非本院審理範圍）。原審就超過上開應准許部分，
    為上訴人敗訴之判決，並就該部分為假執行之宣告，自有未
    洽。上訴意旨就此部分指摘原判決不當，求予廢棄改判，為
    有理由，應由本院廢棄改判，駁回被上訴人此部分之訴及假
    執行之聲請。至於上開應准許部分，原審判命上訴人給付，
    並為假執行之宣告，核無違誤，上訴意旨，指摘原判決此部
    分不當，求予廢棄，為無理由，應駁回其上訴。又本件事證
    已臻明確，兩造其餘攻擊防禦方法及舉證，核與判決結果不
    生影響，爰不予論述，附此敘明。
據上論結，本件上訴為一部有理由，一部無理由，依民事訴訟法
第463 條、第385 條第1 項前段、第450 條、第449 條第1 項、
第79條但書、第85條第2 項，判決如主文。
中    華    民    國    97    年    6     月    25    日
                            民事第五庭
                                審判長法官  蔡明宛
                                法      官  曾錦昌
                                法      官  魏式璧
以上正本證明與原本無異。
本判決不得上訴。
中    華    民    國    97    年    6     月    25    日
                                書  記  官  林明威


司法院資訊處製作；財團法人民間司法改革基金會備份。
